# Starten met RStudio

Aan de hand van dit hoofdstuk ga je R en RStudio installeren op je computer.
R is de computertaal en RStudio is een zogenaamde IDE (*Integrated Development Environment*).

Deze software is beschikbaar voor Windows, Mac en Linux.
Het neemt bij elkaar ongeveer 600 MB ruimte in op je computer.


##Installeren

````{exercise}
Installeren

* R is gratis te downloaden van https://cran.r-project.org/. Installeer dit op je pc.
* Installeer hierna Rstudio van https://www.rstudio.com/. Kies de gratis desktopversie.
* Open RStudio.
````


##Console

Als je RStudio geopend hebt, zie je linksonder de console.
Het is de plek waar je R commando's geeft.
De term komt nog uit de tijd dat computers het formaat van een flinke kledingkast hadden (zie [wikipedia](https://nl.wikipedia.org/wiki/Command-line-interface)), en je via een aparte scherm met toetsenbord (vaak ingebouwd in een soort tafeltje: de *console*) commando's gaf aan de computer, en de output van de computer op je scherm voorbij zag komen.
Nadien is de console geintegreerd in de computer, en tegenwoordig hoef je geen commando's meer te typen, omdat deze verstopt zitten achter allerlei menutoetsen aangeklikt met de muis. 
Behalve als je met R gaat werken ....

Je ziet onderaan een >.
Dat is de *prompt*, ook een term uit de tijd van de oercomputer.
Daarachter kan je commando's typen.
Zie ook [wikipedia](https://nl.wikipedia.org/wiki/Command-line-interface).


````{exercise}
Rekenopdrachten

* Geef R wat rekenopdrachten, bijv. 4\*2. Je moet er geen = voor of achter zetten.
 Eindig je rekenopdracht met *enter*. 
* Probeer ook worteltrekken (*sqrt()*), tot de macht (^), pi (*pi*) uit.

````
 
 
##Objects
Vaak wil je, als je iets uitrekent, de uitkomst vervolgens gebruiken in een volgende berekening, of weergeven in een grafiek.
Je kan de uitkomst bewaren door er een naam aan te geven:

```{r, eval=FALSE}
naam <- 4*2
```

of

```{r, eval=FALSE}
4*2 -> naam
```

De pijl (<-) geeft aan dat de naam (het *object*) waarnaar het wijst de volgende waarde krijgt toegekend.
En zoals je hierboven ziet, kan je de naam voor of achter de waarde zetten.
Door simpelweg de naam van het object in te typen in je console, roep je de waarde op.

````{exercise}
Objecten

* Maak objecten voor je naam, woonplaats, leeftijd en lievelingsgetal.
NB je moet tekst omsluiten met "", dan is het duidelijk voor R dat je een tekst bedoelt (*Characters* genaamd in R).
* Roep 1 voor 1 de verschillende objecten op.
* Laat R je leeftijd en lievelingsgetal bij elkaar optellen.
NB gebruik de objectnamen.
Probeer dat ook voor naam en woonplaats.
````


## Vectors

Objecten kan je ook samenvoegen in een vector:

```{r, eval=FALSE}
p1 <- c(naam, woonplaats, leeftijd)
```

Je kan dan je naam, woonplaats of leeftijd aanroepen door respectievelijk p1[1], p1[2], p1[3] als opdracht te geven.
De vector p1 is zelf ook een object, die bestaat uit de *waarden* van de andere drie objecten.
Vectoren worden veelvuldig gebruikt in R.
Als ze alleen getallen bevatten kan je er ook berekenen mee uitvoeren.

````{exercise}
Vectoren

* Creëer een vector van de getallenreeks 1, 2, 3, 4.
* Vermenig deze vector met 2. Wat gebeurt er?
* Probeer ook andere berekeningen met deze vector.
* Wat gebeurt er als je de vector met zichzelf vermenigvuldigt?
````


##Functies
Functies zijn het fundement van R (en iedere andere computertaal).
Het zijn in wezen kleine fabriekjes die een bepaalde input omzetten naar een output.
De output kan een getal zijn, maar ook een grafiek of zelfs het opslaan van een file.
Ter illustratie de functie mean():

```{r, eval=FALSE}
mean(v1)
```

Hiermee geef je R de opdracht het gemiddelde te berekenen van de getallen in vector v1.

````{exercise}
Functies

* Bereken het gemiddelde van de vector uit de vorige opdracht.
* Voer ook de volgende functies uit op de vector:
    * length()
    * sd()
    * min()
    * max()
    * range()
    * summary()
* Bedenk wat deze functies betekenen.
Kom je er niet uit, zoek dan de betekenis op door ?functienaam in te typen in de console.
````

##R project
De kracht van RStudio is de manier waarop je dataverwerking kan organiseren in projecten.
Projecten kan je starten in bestaande of nieuwe folders.

```{exercise}
Projecten

* Ga naar *File* in de menubalk en kies *New project*.Maak een nieuw project in je dataverwerkingsfolder.
* Download van blackboard de volgende files naar je dataverwerkingsfolder:
  * krekels.xlsx
  * krekels.R
```

RStudio heeft nu een projectbestand gemaakt waarmee je rechtstreeks vanuit het bestandsysteem (bijv. via Windows Verkenner) het project kan openen.


##Script
In de vorige opdracht heb je twee bestanden gedownload.
De eerste is een Excelbestand en de tweede een R-script.
Een script is niets anders dan een tekstbestand waarin een serie commando's staat.
Met de combinatie *Ctr+Enter* voer je regel voor regel de commando's uit.
Je kan ook een aantal regels (of het hele script) selecteren (rechtermuisknop of Ctr+a) en dan in 1 keer al die commando's laten uitvoeren.

Tekst die voorafgaat met een *#* is commentaar.
Dat wordt door R genegeerd als commando.
Hiermee kan je je *code* (andere woord voor je serie commando's) verduidelijken.


```{exercise}
Script

* Voor de commando's in krekel.R regel voor regel uit.
* Kijk goed naar de output wat er gebeurt.
```

